臺灣高等法院民事判決
109年度上更一字第13號
上  訴  人  沈育慧  
訴訟代理人  毛國樑律師
複 代理 人  蔡佩嬛律師
被 上訴 人  鮮于麟  
上列當事人間請求塗銷抵押權登記等事件，上訴人對於中華民國
106年6月9日臺灣臺北地方法院第一審判決（105年度訴字第1733
號）提起上訴，經最高法院發回更審，本院於109 年7 月8 日言
詞辯論終結，判決如下：
    主  文
原判決廢棄。
確認被上訴人就上訴人所有之坐落臺北市○○區○○段○○段○○○○○號
即同市○○街○段○○○巷○號三樓房屋，以臺北市建成地政事務所萬
華字第一八八四二０號收件，於民國九十四年十一月四日登記之
普通抵押權所擔保之債權不存在。
被上訴人應將前項抵押權登記予以塗銷。
第一、二審及發回前第三審訴訟費用由被上訴人負擔。 
    事實及理由
一、上訴人主張：伊所有坐落臺北市○○區○○段0 ○段0000○號即同
    市○○街0段000巷0號3樓房屋（下稱系爭建物），雖於民國94
    年11月4日經設定擔保債權總金額新臺幣（下同）300萬元，
    利息及遲延利息均為年息百分之六之普通抵押權（下稱系爭
    抵押權）予被上訴人，惟兩造間並無該抵押權所擔保之債權
    存在。縱有債權存在，亦已罹於時效而消滅。系爭抵押權之
    登記損害伊就系爭建物之所有權。爰依民法第767條第1項中
    段規定，求為確認該抵押權所擔保之債權不存在，及命被上
    訴人塗銷系爭抵押權登記之判決（原審為上訴人敗訴之判決
    ，上訴人不服，提起上訴）。上訴聲明：㈠原判決廢棄。㈡確
    認被上訴人就上訴人所有之系爭建物，以臺北市建成地政事
    務所萬華字第188420號收件，於94年11月4日登記系爭抵押
    權所擔保之債權不存在。㈢被上訴人應將前項抵押權登記予
    以塗銷。
二、被上訴人則以：伊為訴外人廣集成建設股份有限公司（下稱
    廣集成公司）之法定代理人，上訴人及訴外人張亞力（下稱
    上訴人等人）詐欺伊交付廣集成公司之存摺及印章後，盜領
    資金，業經法院判決有罪確定。嗣上訴人等人於92年1 月27
    日與廣集成公司在本院91年度重訴字第93號損害賠償事件審
    理中成立訴訟上和解（下稱系爭和解），其等願連帶賠償廣
    集成公司279 萬元，及自91年10月3 日起按年息5％計算之利
    息（下稱系爭和解債權）。伊賠償廣集成公司之損害後，該
    公司於92年間將系爭和解債權讓與伊，為上訴人知悉並承認
    該債務，因而委任張亞力設定系爭抵押權予伊，兩造間有該
    抵押權擔保之系爭和解債權存在等語，資為抗辯。答辯聲明
    ：上訴駁回。
三、兩造不爭執事項：（見本院卷79至80頁）
  ㈠被上訴人自廣集成公司於86年5月2日設立登記時起即擔任該
    公司代表人。
  ㈡上訴人等人經本院刑事庭於91年10月29日以90年度上易字第2
    864號刑事案件以詐欺等罪名判處有期徒刑各6月確定（下稱
    相關刑案）。
  ㈢上訴人等人與廣集成公司於92年1月27日在本院91年度重訴字
    第93號事件成立系爭和解：上訴人等人願連帶賠償廣集成公
    司279 萬元，及自91年10月3 日起按年息百分之五計算之利
    息。
  ㈣系爭建物為上訴人所有，其於94年11月4日委由張亞力代理，
    以系爭建物為被上訴人為系爭抵押權登記，擔保債權總金額
    300萬元，利息及遲延利息均為年息百分之六，存續期間空
    白。
  ㈤被上訴人於97年間持系爭和解筆錄為執行名義，向原法院聲
    請以97年度執字第14195號執行事件對上訴人等人之財產為
    強制執行，執行標的為系爭和解筆錄所載遲延利息，因執行
    無效果，而核發債權憑證；嗣被上訴人分別於98年、99年、
    100年、102年間，多次執該債權憑證聲請對上訴人為強制執
    行。
四、得心證之理由：
  ㈠按確認法律關係不存在之訴，如被告抗辯其法律關係存在時
    ，應由被告負舉證責任。在普通抵押權，因必先有被擔保之
    債權存在，而後抵押權始得成立，倘擔保債權並未存在，抵
    押權即失所附麗，縱有抵押權登記，抵押人得請求塗銷。次
    按債權之讓與，非經讓與人或受讓人通知債務人，對於債務
    人不生效力。但法律另有規定者，不在此限。民法第297條
    第1項定有明文。本件上訴人請求確認系爭抵押權擔保之債
    權不存在，為被上訴人否認，抗辯其於92年間受廣集成公司
    讓與系爭和解債權，並設定系爭抵押權為擔保等語，依上說
    明，被上訴人就其抗辯事項應負舉證之責。
　㈡查，廣集成公司與上訴人等人間於92年1月27日成立系爭和解
    債權，被上訴人固抗辯其於92年間自廣集成公司受讓該和解
    債權，惟未提出任何證據證明其於系爭抵押權設定前已就其
    所謂債權讓與通知上訴人，依上說明，無從認定被上訴人得
    對上訴人主張系爭和解債權；且觀諸系爭抵押權擔保債權總
    金額300 萬元，利息、遲延利息均為年息百分之六，存續期
    間空白，系爭和解債權則約定上訴人等人願連帶賠償廣集成
    公司279 萬元，及自91年10月3 日起按年息百分之五計算之
    利息等情，為兩造不爭執（見三、㈢㈣所載），二者就本金數
    額、利率之約定，均不相同，申請設定系爭抵押權之文件又
    未檢附系爭和解筆錄（見原審卷52至60 頁），更難認系爭
    和解債權為系爭抵押權擔保效力所及。況依被上訴人於原審
    原抗辯稱：其為廣集成公司法定代理人，故以系爭和解筆錄
    聲請執行；另應上訴人要求才改設定系爭抵押權在其名下等
    語（見原審卷26頁），未提及任何債權讓與情事，被上訴人
    是否「受廣集成公司讓與系爭和解債權，始設定系爭抵押權
    為擔保」實屬有疑。嗣被上訴人於原審雖提出「債權讓與證
    明書」，惟其上記載廣集成公司將其對於上訴人在88年4月6
    日所生之299萬元本息、違約金債權讓與被上訴人（見原審
    卷102頁），被上訴人並稱此債權讓與證明書係於87、88年
    間所立等語（見原審卷103頁），斯時系爭和解既尚未成立
    ，此文件自無從證明「被上訴人受廣集成公司讓與系爭和解
    債權，並設定系爭抵押權為擔保」之事實，被上訴人嗣於本
    院改稱上開債權轉讓證明書係於92年和解後書立，目的在讓
    與系爭和解債權等語（見本院卷94頁），因與該文件內容及
    被上訴人前開抗辯均屬矛盾，仍無可採。此外，被上訴人於
    97年間起持系爭和解筆錄為執行名義，向原法院聲請以97年
    度執字第14195號執行事件對上訴人等人之財產為強制執行
    ，執行標的為系爭和解筆錄所載遲延利息，因執行無效果，
    而核發債權憑證；嗣被上訴人分別於98年、99年、100年、1
    02年間，多次執該債權憑證聲請對上訴人為強制執行等情，
    固為兩造所不爭執（見三、㈤所載），惟此僅得證明上訴人
    於97年間起就被上訴人持系爭和解筆錄為執行名義所為強制
    執行程序中消極未為異議，尚無從回溯證明上訴人於94年間
    因曾受被上訴人通知受讓系爭和解債權，而設定系爭抵押權
    為被上訴人擔保。至於上訴人明知系爭建物遭張亞力設定系
    爭抵押權予被上訴人多年，均未向張亞力或被上訴人主張權
    利一節，因屬單純沉默，不得逕認上訴人默示同意兩造間有
    和解契約所示債權債務關係，附此敘明。基上，被上訴人不
    能舉證證明系爭抵押權設定前，其已受讓廣集成公司系爭和
    解債權，並於通知上訴人後，設定系爭抵押權作為擔保等事
    實，則其抗辯，為無可採。上訴人請求確認系爭抵押權所擔
    保債權不存在，即無不合。又本件既無抵押權擔保之債權存
    在，系爭抵押權即不成立，上訴人依民法第767條第1項中段
    請求被上訴人塗銷之，自屬有據。
五、綜上所述，上訴人請求確認系爭抵押權所擔保債權不存在，
    並依民法第767條第1項中段規定，請求被上訴人塗銷系爭抵
    押權登記，均屬可採，應予准許。原審為上訴人敗訴判決，
    尚有未洽，上訴意旨求予廢棄改判，為有理由，爰廢棄原判
    決，改判如主文第二、三項所示。
六、本件事證已臻明確，兩造其餘之攻擊或防禦方法及所用之證
    據，經本院斟酌後，認為均不足以影響本判決之結果，爰不
    逐一論列，附此敘明。
七、據上論結，本件上訴為有理由，依民事訴訟法第450 條、第
    78條，判決如主文。 
　　　　　　　　　　　
中　　華　　民　　國　　109  　年　　8 　 月　　5  　日
                  民事第二十三庭
                      審判長法  官  蕭胤瑮
                            法  官  許勻睿
                            法  官  袁雪華
正本係照原本作成。
被上訴人如不服本判決，應於收受送達後20日內向本院提出上訴
書狀，其未表明上訴理由者，應於提出上訴後20日內向本院補提
理由書狀（均須按他造當事人之人數附繕本）上訴時應提出委任
律師或具有律師資格之人之委任狀；委任有律師資格者，另應附
具律師資格證書及釋明委任人與受任人有民事訴訟法第466 條之
1第1項但書或第2項（詳附註）所定關係之釋明文書影本。
中　　華　　民　　國　　109 　年　　8 　　月　　5 　　日

  　　　　　　　　　　　　　書記官  蕭英傑
　　　　　　　　　　　　　
附註：
民事訴訟法第466條之1（第1項、第2項）：
對於第二審判決上訴，上訴人應委任律師為訴訟代理人。但上訴
人或其他法定代理人具有律師資格者，不在此限。
上訴人之配偶、三親等內之血親、二親等內之姻親，或上訴人為
法人、中央或地方機關時，其所屬專任人員具有律師資格並經法
院認為適當者，亦得為第三審訴訟代理人。